臺灣高等法院刑事判決　　　　　　　　100年度上易字第879號
上　訴　人　臺灣板橋地方法院檢察署檢察官
被　　　告　張金鐘
上列上訴人因被告詐欺案件，不服臺灣板橋地方法院99年度易字
第549 號，中華民國100 年2 月25日第一審判決（起訴案號：臺
灣板橋地方法院檢察署97年度偵字第31174 號），提起上訴，本
院判決如下：
    主  文
上訴駁回。
    理  由
壹、證據能力之認定部分：
    按被告以外之人於審判外之陳述，雖不符刑事訴訟法第159
    條之1 至之4 等四條之規定，而經當事人於審判程序同意作
    為證據，法院審酌該言詞陳述或書面陳述作成時之情況，認
    為適當者，亦得為證據；又當事人、代理人或辯護人於法院
    調查證據時，知有刑事訴訟法第159 條第1 項不得為證據之
    情形，而未於言詞辯論終結前聲明異議者，視為有前項之同
    意，同法第159 條之5 定有明文。立法意旨在於傳聞證據未
    經當事人之反對詰問予以核實，原則上先予排除。惟若當事
    人已放棄反對詰問權，於審判程序中表明同意該等傳聞證據
    可作為證據；或於言詞辯論終結前未聲明異議，基於尊重當
    事人對傳聞證據之處分權，及證據資料愈豐富，愈有助於真
    實發見之理念，且強化言詞辯論主義，使訴訟程序得以順暢
    進行，上開傳聞證據亦均具有證據能力。查本件下列所引用
    之被告以外之人於審判外之陳述，因公訴人、被告均於本院
    準備程序及審理時表示無意見（見本院卷第23頁反面、第29
    頁反面至第31頁），且迄至言詞辯論終結前未再聲明異議，
    而本院審酌上開證據資料製作時之情況，無不當取供及證明
    力明顯過低之瑕疵，且經本院於審判期日依法進行證據之調
    查、辯論，被告於訴訟上之程序權已受保障，故揆諸前開規
    定，認前揭證據資料應有證據能力。
貳、實體部分：
一、公訴意旨略以：被告張金鐘為「雨柏實業有限公司」（下稱
    「雨柏公司」，址設臺北縣三重市（現改制為新北市三重區
    ○○○街142 號2 樓之負責人，與該公司合夥人吳國輔、莊
    添進（2 人所涉共犯本件詐欺罪嫌，另由臺灣板橋地方法院
    檢察署檢察官分別以99年度偵續字第713 號、99年度偵緝字
    第2523號等案件偵查中）等人明知雨柏公司並無償債能力亦
    無償債意願，竟仍基於意圖為渠等不法所有之犯意聯絡，由
    被告張金鐘以雨柏公司負責人名義，於民國（下同）96年9
    月4 日（起訴書誤載為「96年9 月24日」），借用雨柏公司
    名義，利用動產擔保交易之動產抵押方式，向華南商業銀行
    龍江分行（下稱華南銀行）貸款新臺幣（下同）30萬元，購
    買車牌號碼J9-6666 號（起訴書誤載為「JP-6666 號」）自
    用小客車（下稱甲車，為BENZ廠牌E230型式1996年份）乙輛
    ，雙方約定分48期償清（自96年9 月4 日起迄100 年12月3
    日），每月1 期，於每月4 日應給付每期8198元之分期款（
    分期付款總額為393504元），甲車存放地點指定在雨柏公司
    位於臺北縣三重市○○街142 號2 樓所在地，在價金未付清
    之前或未經華南銀行同意並辦理動產抵押變更登記前，不得
    任意變更甲車存放地點。詎被告張金鐘在取得上該標的物後
    ，僅繳付第1 期分期款8198元，自第2 期即96年11月4 日起
    即拒不付款，且擅將甲車遷移他處，致使華南銀行遍尋追索
    無著，至此始知受騙，因而受有損害。案經受讓華南銀行上
    該債權之「臺灣歐利克股份有限公司」（下簡稱「臺灣歐利
    克公司」，其後已於98年5 月經「裕融企業股份有限公司」
    併購）告發，因認被告涉有共犯刑法第339 條第1 項之詐欺
    取財罪嫌云云。
二、按犯罪事實應依證據認定之，無證據不得認定犯罪事實；不
    能證明被告犯罪者，應諭知無罪之判決。刑事訴訟法第154
    條第2 項、第301 條第1 項分別定有明文。次按事實之認定
    ，應憑證據，如未能發現相當證據，或證據不足以證明，自
    不能以推測或擬制之方法，以為裁判之基礎；又認定犯罪事
    實所憑之證據，雖不以直接證據為限，間接證據亦包括在內
    ，然而無論直接或間接證據，其為訴訟上之證明，須於通常
    一般之人不致有所懷疑，而得確信其為真實之程度者，始得
    據為有罪之認定；再認定不利於被告之事實，須依積極證據
    ，苟積極證據不足為不利於被告事實之認定時，即應為有利
    於被告之認定，更不必有何有利之證據（最高法院40年臺上
    字第86號、76年臺上字第4986號、30年上字第816 號判例意
    旨參照）。另按檢察官就被告犯罪事實，應負舉證責任，並
    指出證明之方法，刑事訴訟法第161 條第1 項定有明文。是
    以檢察官對於起訴之犯罪事實，應負提出證據及說服之實質
    舉證責任，倘其所提出之證據，不足為被告有罪之積極證明
    ，或其指出證明之方法，無從說服法院以形成被告有罪之心
    證，基於無罪推定之原則，自應為被告無罪判決之諭知（最
    高法院92年臺上字第128 號判例意旨參照）。又刑法第339
    條之詐欺罪，須行為人意圖為自己或第三人不法之所有，施
    用詐術使人陷於錯誤而交付財物始能成立。
三、公訴人認被告涉犯詐欺取財罪嫌，無非係以被告之供述、臺
    灣歐利克公司告發狀所附相關書證（包括雨柏公司臺北縣政
    府營利事業登記證、汽車過戶申請登記書、汽車新領牌照登
    記書、貸款暨動產抵押契約書、動產擔保交易動產抵押設定
    登記申請書、本票、授權書、臺灣歐利克公司入金履歷表、
    債權移轉證明書、動產擔保交易動產抵押移轉契約書、動產
    擔保交易動產抵押設定讓與變更登記申請書、郵局存證信函
    、臺灣歐利克公司訪視報告書、訪視照片等）、臺灣臺北地
    方法院檢察署檢察官98年度偵緝字第1727號、1779號不起訴
    處分書等為其論據。訊據被告固坦承為雨柏公司登記負責人
    ，然矢口否認有何詐欺犯行，辯稱：伊雖與莊添進合開雨柏
    公司，但實際負責人係莊添進，吳國輔是公司外務，伊不知
    道雨柏公司辦理汽車貸款乙事，亦未因此汽車貸款前往車行
    或是銀行簽名或蓋章過，或有授權吳國輔簽名，伊與本案無
    涉等語。經查：
  (一)證人吳國輔於原審審理時具結後證述：「認識被告，他是雨
    柏公司董事長。我受僱於雨柏公司的莊添進，幫他們賣龜苓
    膏，莊添進是我的表弟……」，「（問：被告辦理雨柏公司
    登記的身分資料交給莊添進之後，是不是你拿去的？）莊添
    進是有交被告辦理雨柏公司登記證件給我，雨柏公司登記是
    莊添進與張金鐘去辦的，94年雨柏公司登記後，是由張金鐘
    擔任董事長，莊添進擔任總經理，張金鐘每個月有支領2 萬
    元，概括授權給莊添進經營公司業務，張金鐘沒有實際參與
    公司業務，都是由莊添進負責。莊添進把張金鐘的證件交給
    我是因為要辦理汽車貸款，購買本件汽車做為業務使用，當
    時因為找不到張金鐘，所以莊添進才把張金鐘的證件交給我
    去辦理汽車貸款購買本件汽車。辦完汽車貸款之後，張金鐘
    的證件辦好之後，我有拿給莊添進拿給張金鐘」，「（問：
    本件汽車貸款辦理過程？是何人與銀行接洽，如何辦理？）
    有汽車中古商介紹車貸公司來辦理，因公司業務需要車子，
    是我聯絡車商來公司辦理的。之後公司經營不善，有欠人家
    錢，對方就來把車子開走了。中古車商來公司之後，是我跟
    車商接洽辦理的。辦理貸款的歐利克公司有來雨柏公司1 次
    ，那次中古車商都安排好就直接簽貸款契約書，是否還有簽
    其他資料我忘記了。貸款契約書是我簽的，我簽張金鐘的名
    字，因為張金鐘人找不到，而且有充分授權」，「（問：你
    剛才說簽張金鐘名字是經過張金鐘充分授權，你是如何知道
    張金鐘有授權？）是莊添進講的」，「（問：本件汽車貸款
    的事情，張金鐘當時是否知情？）我沒有跟張金鐘聯絡，莊
    添進應該有跟張金鐘講吧，這是我認為，因為他們之間有授
    權關係」，「（提示97年他字第2490號第8 頁並告以要旨，
    問：上面動產抵押契約書上甲方張金鐘簽名是何人簽名？）
    應該是我簽的」，「……（問：本件車輛何人使用？）因為
    業務需要，都是我在使用」，「……（提示97年他字第2490
    號第11頁，問：本票、授權書上張金鐘的簽名是否都是你簽
    的？）都是我簽的」，「（問：張金鐘於雨柏公司設立登記
    之後，有無到公司上班？）被告只有每個月領錢的時候才會
    來」，「（問：辦理本件汽車貸款之前，你有無告訴張金鐘
    要辦理本件汽車貸款？）沒有。至於莊添進有沒有告訴張金
    鐘我不知道」，「（問：購買本件汽車之後，你有無告訴張
    金鐘說這台車係雨柏公司貸款購買的？）沒有，因雨柏公司
    沒多久，大約1 個多月之後公司就結束了，就沒有再碰到張
    金鐘」，「……（問：本件汽車貸款購買之後，分期款何人
    支付？）是我在繳，因為是我在業務使用。我繳1 期之後車
    子就被拿走了，而且雨柏公司也結束了，我就沒有再繳了」
    等語（見原審卷第147 至149 頁）；而證人莊添進於原審審
    理時具結後亦證述：「（問：開設雨柏公司被告的證件是否
    都是你去辦理？）……在申請公司登記時，他有交證件給我
    去辦，也有講好是由張金鐘擔任負責人，然後由張金鐘去辦
    理微型貸款，由我來擔任保證人，當時就只有我與被告2 人
    來開設公司，因為當時我本身有做龜苓膏的業務通路，我們
    研究之後，才要一起合夥開公司，我是負責跑業務，張金鐘
    出名擔任公司負責人，並且向銀行辦理微型貸款，籌措公司
    資金，當時貸款100 萬元……」，「（問：你是否知悉雨柏
    公司有貸款購買J9-6666 號自用小客車的事情？）我不知道
    ，我在業務上，因為業務需要，我有用公司名義向和運公司
    租賃1 台小客車，車號我已經忘記了，是租賃1 台現代的休
    旅車，但已經還給和運公司了，……租車是在95、96年的事
    情了」，「（問：上次偵查庭時，吳國輔說他有將車子還了
    ，你是否知悉這件事情？）我認識吳國輔，吳國輔是在公司
    沒有資金已經做不下去時，而我要去大陸，另行發展，所以
    我是請他幫張金鐘看公司是要怎麼繼續營運下去，或是要結
    束，他原本有向我們進龜苓膏批發給飲料店，算是我們的下
    游廠商，……我就問他是否有興趣入股。我去大陸時，就請
    吳國輔幫張金鐘處理公司，至於吳國輔有無參與雨柏公司的
    業務，我就不清楚了，因為我去大陸之後，就沒有再與他們
    聯繫，我是在96年7 月4 日去大陸的，之後我是在同年9 月
    28日有回臺灣，然後又在10月12日又再到大陸，我去大陸之
    後我就再沒有管雨柏公司的業務。上1 次我弟弟告訴我要出
    庭的事情，然後我到偵查庭之後，我才知道是為了本件車子
    的事情出庭，當時開庭時，吳國輔也有出庭，吳國輔有跟檢
    察官講說車子是他使用的，所以由他自己負責，檢察官就要
    吳國輔去與對方和解。吳國輔在開庭之後，我有問他是怎麼
    一回事，他說他為了幫雨柏公司跑業務，才會去辦了1 部車
    子，車子是由他使用，所以他會負責」，「……（問：你稱
    吳國輔說要負責的部分是否為BENZ廠牌的中古車？）好像是
    ，但檢察官說請他要趕快跟對方和解，之後吳國輔有陳報說
    找不到對方，至於後來檢察官處分緩起訴」，「（問：在雨
    柏公司，張金鐘是否有實際經營公司？）主要業務是由我在
    跑，他只有進來公司看一看而已」，「……（問：你是否熟
    悉張金鐘與吳國輔的字跡？）張金鐘的部分我應該認得出來
    ，吳國輔的我就不清楚」，「（提示他字卷第8 頁貸款暨動
    產抵押契約書，問：請你辨識契約書下方張金鐘的簽名筆跡
    共有3 個，這筆跡是否為張金鐘簽名的還是有可能是別人簽
    名的？）有像，但張金鐘的字沒有那麼漂亮」等語（見原審
    卷第106 頁反面至第108 頁），堪認本件汽車貸款購車事宜
    係由證人吳國輔自行接洽辦理，並以「張金鐘」名義簽立貸
    款契約書、本票、授權書等文件資料，購車後亦係由其領取
    供其使用，迄該車遭雨柏公司債權人駕走，而證人吳輔國始
    終未曾告知被告有以雨柏公司名義及被告名義辦理汽車貸款
    購車等節，殆無疑義。是被告辯稱伊未參與本件汽車貸款購
    車，應屬非虛，可以採信。
  (二)至證人吳國輔於原審審理時具結後雖曾證稱：「貸款契約書
    是我簽的，我簽張金鐘的名字，因為張金鐘人找不到，而且
    有充分授權」云云（見原審卷第147 頁反面），然依其同時
    證述：「（問：你剛才說簽張金鐘名字是經過張金鐘充分授
    權，你是如何知道張金鐘有授權？）是莊添進講的」，「（
    問：本件汽車貸款的事情，張金鐘當時是否知情？）我沒有
    跟張金鐘聯絡，莊添進應該有跟張金鐘講吧，這是我認為，
    因為他們之間有授權關係」等語（見原審卷第148 頁），顯
    見證人吳國輔實際上並未直接得到被告授權其辦理本件汽車
    貸款購車等事宜，且依證人莊添進於原審明確證述伊於96年
    7 月4 日即前往大陸，迄至同年9 月28日始回臺灣，期間並
    未與吳國輔聯絡，伊就雨柏公司貸款購買車號J9-6666 號自
    用小客車乙事並不知情等語，已如前述，足認證人吳國輔所
    稱本件汽車貸款購車有經被告授權云云，顯與事實不符，難
    堪採信。
  (三)另證人即本件汽車貸款華南銀行辦理對保人員呂榮祥雖於原
    審審理時具結後證稱：「（提示97年他字第2490號卷第8 頁
    貸款暨動產抵押契約書，問：這件汽車貸款是否你對保？）
    對」，「（問：契約書檢察官問契約書上甲方有張金鐘的簽
    名，你是否記得是誰簽的？）是庭上被告張金鐘本人簽的」
    ，「……（問：你們辦理公司車貸的對保，公司負責人是否
    一定要在場？）一定要公司負責人在場，不能由其他人代理
    」云云（見原審卷第146 頁），惟與證人吳國輔於原審審理
    時證述前開契約書上張金鐘之簽名係伊所簽等語不符，且依
    證人呂榮祥同時證述：「（問：是否記得當日對保經過？）
    已經忘記了」，「（問：當天對保還有何人在場？）也不記
    得」，「（問：你們是在何處辦理對保？）我忘記了」，「
    （問：請問當時是誰與你接洽辦理車貸？）我忘記了」，「
    （問：本件辦理對保當天，到庭之證人吳國輔有無在場？）
    我不知道」等語（見原審卷第146 至147 頁），顯見證人呂
    祥榮就96年9 月4 日當日之對保經過，及當時何人在場暨在
    何處對保等節，均已因時日久遠而記憶不清，惟其卻能清楚
    記得前開汽車貸款契約書上被告之簽名係被告所簽，亦與常
    情有違。是其所述是否屬實，或僅係基於一般業務辦理流程
    而為陳述，實非無疑。又本件汽車貸款契約書、本票、授權
    書上「張金鐘」之簽名，雖經檢察官及原審先後送請法務部
    調查局、憲兵司令部刑事鑑識中心、內政部警政署刑事警察
    局等進行筆跡鑑定，均因送鑑資料不足而無法鑑定。然如檢
    視上開汽車貸款契約書、本票、授權書上「張金鐘」之簽名
    ，其中「金」字、「鐘」字旁之「金」字等筆跡之筆序寫法
    ，多係以「人」字形寫法，而被告於偵查、審判筆錄及卷附
    銀行開戶資料之「張金鐘」簽名，其中「金」字、「鐘」字
    旁之「金」字等筆跡之筆序寫法，則多係以「入」字形寫法
    ，二者間顯然不同。再衡諸證人吳國輔前開所述，及證人吳
    國輔與被告間並無密切關係，且於本案係立於對立之利害關
    係，惟仍為前開有利於被告之陳述，堪認證人吳國輔前開所
    述本件汽車貸款契約書、本票、授權書上「張金鐘」之簽名
    為其所寫，而非被告所簽無訛。
  (四)況依證人吳國輔所述伊辦理本件汽車貸款，純係因業務需要
    ，嗣因雨柏公司經營不善，而遭債權人取走抵債，至分期款
    項則因雨柏公司業務結束而未予續繳，倘其所述情節屬實，
    則本件汽車貸款未予續繳，汽車亦遭人取走抵債，應僅純屬
    民事關係之債務不履行問題，尚難認有何不法意圖可言。被
    告縱為雨柏公司登記負責人，亦難認其與證人吳國輔間，就
    本件汽車貸款購車乙事有何詐欺之犯意聯絡可言。綜上，本
    件公訴人所舉證據尚難使法院確信被告有共同不法所有之意
    圖，施用詐術，使告訴人陷於錯誤而交付財物犯罪之認定。
    此外，復查無其他積極證據足認被告確有上揭詐欺犯行，是
    揆諸上揭說明，本件自應認被告之犯罪尚屬不能證明。
四、原審以被告之犯罪不能證明為由，諭知被告無罪之判決，經
    核尚無違誤。檢察官提起上訴，猶以：(一)證人莊添進於法院
    審理時證稱：當時伊與被告共同開設公司，因業務需要有以
    公司名義租賃1 台小客車，吳國輔在偵查庭有提到為了幫雨
    伯公司跑業務，車子他在使用，他會負責；公司文件如須負
    責人簽名部分，是被告本人簽名，租賃契約是被告簽的等語
    ，且證人即本件汽車貸款華南銀行辦理對保人員呂榮祥亦於
    原審證稱：本件汽車貸款契約書應是被告本人簽的，因辦理
    公司車貸對保，公司負責人一定要在場，不能由其他人代理
    等語，是原審逕認本件汽車貸款契約書、本票、授權書上「
    張金鐘」之簽名，應非被告所簽，尚非無疑。(二)另證人吳國
    輔於原審證稱：依辦理本件汽車貸款購車並於貸款契約書等
    文件上簽署「張金鐘」之名，係有經張金鐘充分概括授權云
    云，然其於審理時亦稱：本件汽車貸款購車之事，伊沒有跟
    張金鐘聯絡，莊添進應該有跟張金鐘講吧，這是伊認為，因
    為伊聽莊添進講，他們之間有授權關係等語，證人莊添進雖
    於原審證稱：伊對本件汽車貸款購車之事不知情等語，然是
    否係經被告授權部分，未予調查，惟此攸關被告與莊添進、
    吳國輔3 人間就本件汽車貸款詐欺犯行有無犯意聯絡及行為
    分擔，自應就本件汽車貸款被告與證人莊添進間有無授權乙
    事，加以查明。(三)被告為雨柏公司負責人，其與莊進添、吳
    國輔明知渠等已無償債能力亦無償債意願，一再利用雨柏公
    司名義向第三人租車、典車、買車或動產擔保等方式，前經
    台北地方法院檢察署以98年偵緝字第1727號、1779號不起訴
    處分後，竟仍意圖為渠等不法之所有，故技重施再犯本件犯
    行。況被告與莊進添、吳國輔自94年3 月起至96年4 月間，
    以雨柏公司名義，填製不實會計憑證、幫助他人逃漏稅捐之
    犯行，經原審以99年度簡字第9211號判處有期徒刑3 月，是
    被告所辯顯係卸責之詞，不足採信云云，指摘原判決。惟查
    ：本案並無積極證據足認被告有公訴人所指之詐欺犯行，此
    業據原審於判決理由內詳予論述，且並無違背經驗法則及論
    理法則。又按證據之取捨及證據證明力如何，均屬事實審法
    院得自由裁量、判斷之職權，苟其此項裁量、判斷，並不悖
    乎通常一般之人日常生活經驗之定則或論理法則，且於判決
    內論敘其何以作此判斷之心證理由者，即不得任意指摘其為
    違法。檢察官上訴仍執證人莊添進、吳國輔所述，對於原審
    依職權所為之證據取捨以及心證裁量，重為爭執，仍無從使
    本院形成被告等有罪之心證，且並未提出其他積極證據以供
    調查，是其上訴已難認有理由。再檢察官上訴意旨雖另指稱
    被告前涉嫌以雨柏公司名義，填製不實會計憑證、幫助他人
    逃漏稅捐犯行，經判處罪刑確定，然此與被告是否涉犯本件
    汽車貸款購車詐欺罪嫌無涉，檢察官徒以被告前科即遽以認
    定本件詐欺犯行有無，顯非有據。綜上，檢察官上訴所指各
    節，仍無從使本院形成被告有罪之心證，是其上訴為無理由
    ，應予駁回。
據上論斷，應依刑事訴訟法第368 條，判決如主文。
本案經檢察官田炳麟到庭執行職務。
中    華    民    國   100    年    5     月    26    日
            刑事第十四庭  審判長法  官  陳志洋
                                法  官  遲中慧
                                法  官  謝靜慧
以上正本證明與原本無異。
不得上訴。
                                書記官  陳泰寧
中    華    民    國   100    年    5     月    26    日